【裁判字號】    92,台上,1862
【裁判日期】    920829
【裁判案由】    返還保證金
【裁判全文】
最高法院民事判決                              九十二年度台上字第一八六二號
    上  訴  人  統一精工股份有限公司
                              .
    法定代理人  方醫良
    訴訟代理人  王進佳律師
                謝仲瑜律師
    被 上訴 人  甲○○
                        送達代收人  楊丕銘律師
右當事人間請求返還保證金事件，上訴人對於中華民國九十年八月七日台灣高等法院
台南分院第二審判決（九十年度重上字第四號），提起上訴，本院判決如左：
    主  文
上訴駁回。
第三審訴訟費用由上訴人負擔。
    理  由
本件上訴人主張：被上訴人於民國八十六年二月三日與伊訂立合建分售契約（下稱系
爭契約），由被上訴人提供坐落台北市○○區○○段一小段一八五號土地（下稱系爭
土地），伊出資合作興建電梯式立體停車塔。伊已依約給付被上訴人保證金新台幣（
下同）五百萬元。惟系爭土地既非被上訴人所有，而係訴外人郭志雄（即被上訴人之
配偶）、郭素珠、陳美利、李俊雄（下稱郭志雄等四人）所共有，被上訴人對該土地
並無處分權，竟與伊訂約，且於簽約後，未將原有建築執照變更起造人名義，復未依
約於簽約後七日內將系爭土地地上物騰空點交土地予伊，系爭土地上設定鉅額之抵押
貸款擔保登記，更未清償塗銷，顯已違約，業經伊於八十六年十一月十三日以存證信
函向被上訴人解除契約。被上訴人依約除應返還保證金五百萬元外，另應給付與保證
金同額之違約金等情。爰依系爭契約之約定，求為命被上訴人給付一千萬元，及自起
訴狀繕本送達翌日起至清償日止，按週年利率百分之五加付法定遲延利息之判決。
被上訴人則以：上訴人早知伊非系爭土地所有權人，為使情況單純，於簽約前乃要求
以伊為簽約當事人，並將系爭土地由四人共有移轉登記為伊一人所有；又由系爭契約
書第十三條約定，伊不但無塗銷抵押權之義務，上訴人尚須幫忙伊設定第二順位抵押
權以清償塗銷第一順位抵押權。另起造人名義之所以迄未變更，係上訴人自認不需辦
理變更，其後則不願辦理變更所致。至系爭土地之地上建物，伊早已拆除點交予上訴
人。所剩與鄰房間之一道牆壁因基於鄰房安全之考量始保留未拆，並與上訴人口頭約
定正式開工後該牆壁如妨害施工時，再將之拆除。上訴人本身不願履約，又未依系爭
契約書第十六條約定踐行其以書面掛號郵遞通知伊之義務，其所為之請求，自屬無理
等語，資為抗辯。
原審依調查證據為辯論之結果，以：上訴人主張其與被上訴人訂立系爭契約，合作興
建立體停車塔，已依約給付保證金五百萬元之事實，固為被上訴人所自承，惟上訴人
主張被上訴人違約部分，為被上訴人所否認，並以前詞置辯。經查由上訴人於八十六
年二月三日訂約前之八十六年一月七日列印附卷之系爭土地登記簿謄本之「土地所有
權部」記載所有權人為郭志雄等四人觀之，上訴人早已明確知悉被上訴人非系爭土地
之所有人，隨後被上訴人始於八十六年三月十三日取得系爭土地所有權（登記原因發
生日期為八十六年二月十五日）。堪認上訴人明知被上訴人非系爭土地所有權人，而
於雙方訂約當時，就被上訴人可取得系爭土地所有權一事，已有預期，依民法第二百
四十六條第一項但書規定，系爭契約自屬有效成立。次查系爭土地原所有人郭志雄等
四人原合股建築停車塔，並委由張達治建築師以「郭志雄」為起造人名義申請建造執
照，經台北市政府工務局於八十五年四月十六日核發建造執照。依兩造所訂系爭合約
第四條、第六條之約定，被上訴人雖應出具變更起造人名義一切資料及就變更起造人
名義文件用印，然並未約定起造人名義變更為何人名義；依證人張達治建築師於第一
審證稱：「當初是以郭志雄名義為起造人，聲請建築執照下來才談合建之事。原設計
一百零八個停車位，後因提供停車塔設備的廠商倒閉，無法生產，所以要辦理變更設
計。兩造有開會討論，我有參加。原告（即上訴人）方面開會代表問我如何能加速辦
妥變更設計手續，我建議原數量不變之下，起造人不變更，只變更規格，手續才會比
較快，會中兩造達成結論依我的建議辦理，只辦理變更規格手續，……開完會我就辦
理變更設計，八十六年三月二十八日申請變更設計，八十六年七月八日通過……」等
語，足證兩造訂立系爭契約後，業於八十六年三月四日開會同意不變更起造人名義。
況上訴人果有要求變更起造人名義，何以未依系爭契約第十六條約定，以書面掛號郵
遞通知被上訴人？亦見上訴人主張起造人名義迄未變更，被上訴人已構成違約云云，
委非可取。再依系爭契約第六條第二款約定，被上訴人應於簽約後七日內將系爭土地
地上物騰空點交予上訴人進行工程，而被上訴人已將之騰空，僅餘位於系爭土地東側
與相鄰建物連接處之一面寬四十五公分之牆壁，有現場照片為憑，復為上訴人所不爭
執。則據證人張達治證稱：「……，四十五公分牆壁不在停車塔及附屬建物基地內，
我設計時距離左側建築物保留五十四公分，該牆壁佔了四十五公分，僅離七公分，不
拆牆壁仍可施工，而且一百零八個停車位仍可建造，……」等語，且系爭契約第一條
係約定被上訴人提供土地，由上訴人提供資金，規劃興建地上電梯式立體停車塔，該
樓層數可視上訴人採用設備型式減之，並未約定非建造一百零八個停車位不可，可見
該四十五公分之牆壁不拆除，亦不生妨害上訴人之施工。難認該牆壁未拆除即屬被上
訴人違約。又依卷附上訴人所提出列印時間為八十六年一月七日之土地登記簿謄本記
載「土地他項權利部」共有四個抵押權存在，足認上訴人在兩造訂立系爭契約前，已
明確知悉系爭土地上設定抵押權之情形。其中登記次序第二至第四順位之抵押權登記
，因已先後於八十六年一月十四日、八十六年一月十四日、八十六年一月二十九日清
償而塗銷登記完畢，兩造於簽訂系爭契約時，僅存有登記次序第一順位之台灣土地開
發信託投資股份有限公司之抵押權登記。有被上訴人提出之系爭土地異動資料可稽。
是上訴人主張其不知系爭土地原設定有他項權利，被上訴人於訂約時未告知尚有抵押
權存在，有違誠信云云，顯無可取。上訴人於訂約時已明知系爭土地上尚存有上開第
一順位之抵押權登記，兩造始於契約第十三條有關「土地融資部分」約定，被上訴人
同意提供土地予上訴人指定之銀行辦理土地融資，並配合銀行辦理抵押、對保及連帶
保證人貸款各項手續，上訴人對其指定之銀行承諾如被上訴人於本項貸款發生逾期或
視為全部到期時，上訴人願負全部清償責任。則被上訴人不但沒有塗銷系爭土地上抵
押權之義務，反係上訴人有代替被上訴人辦理銀行貸款手續並擔任連帶保證人之義務
。上訴人指稱被上訴人未將系爭土地上之抵押權塗銷係屬違約云云，亦無可採。從而
，上訴人以被上訴人違約而對之解除契約，即不生解除之效力；其主張依兩造所訂系
爭契約第十四條第一款約定，被上訴人應將已收保證金五百萬元退還上訴人，並加計
一倍之違約金，共應給付一千萬元之本息，自屬無據。因予維持第一審所為上訴人敗
訴之判決，駁回其上訴，經核於法並無違誤。查被上訴人既無違約，縱原判決贅論係
上訴人不願依約履行後，被上訴人與他人合建有八十個車位之停車塔，亦與判決之結
果不生影響。上訴論旨，猶執前詞就原審取捨證據、認定事實之職權行使，指摘原判
決不當，求予廢棄，非有理由。
據上論結，本件上訴為無理由，依民事訴訟法第四百八十一條、第四百四十九條第一
項、第七十八條，判決如主文。
中      華      民      國    九十二    年      八      月    二十九    日
                              最高法院民事第七庭
                                  審判長法官  蘇  茂  秋
                                        法官  徐  璧  湖
                                        法官  朱  建  男
                                        法官  蘇  達  志
                                        法官  沈  方  維
      右正本證明與原本無異
                                              書  記  官
中      華      民      國    九十二    年      九      月     十七     日
                                                                       Ｋ


司法院資訊處製作；財團法人民間司法改革基金會備份。
